臺灣板橋地方法院刑事判決　　　　　　 94年度簡上字第415號
公　訴　人　臺灣板橋地方法院檢察署檢察官
上　訴　人
即　被　告　乙○○
上列被告因侵占案件，不服本院93年度簡字第5707號中華民國94
年5 月31日第一審判決（聲請簡易判決處刑案號：93年度偵字第
16298 號）而提起上訴，本院管轄第二審之合議庭依通常程序自
為第一審判決如下：
    主  文
原判決撤銷。
乙○○無罪。
    理  由
一、公訴意旨略以：被告乙○○自民國88年7 月1 日起至90年12
    月31日止，擔任臺北縣板橋市○○路○ 段293 之1 號14樓久
    揚天廈社區管理委員會（下稱久揚社區管委會）第五、六、
    七屆財務委員，負責掌管久揚社區公共基金、管理費之收支
    、保管、運用等工作，為從事久揚社區財務管理業務之人，
    竟基於意圖為自己不法所有之犯意，於90年間某日，將承攬
    久揚社區清潔工作之掃描企業社（聲請簡易判決處刑書誤載
    為掃「瞄」企業社，應予更正）負責人丙○○所交付供久揚
    社區回饋金使用之中國國際商業銀行信義分行支票一紙（發
    票日：90年12月8 日、面額新台幣（下同）5 萬元、票號：
    SYA0000000號，以下簡稱系爭支票），予以侵占入己，嗣經
    久揚社區管委會交接後，始查悉上情。因認被告涉犯刑法第
    336條第2 項之業務侵占罪嫌。
二、按犯罪事實應依證據認定之，無證據不得認定其犯罪事實；
    又不能證明被告犯罪者，即應諭知無罪之判決，刑事訴訟法
    第154 條第2 項、第301 條第1 項分別定有明文。次按，刑
    法第336 條第1 項所謂侵占公務上所持有之物，必須其物因
    公務上之原因歸其持有，從而侵占之，方與該罪構成要件相
    合。如原無公務上持有關係，其持有乃由其詐欺之結果，則
    根本上無侵占之可言，自難以公務侵占罪論擬，最高法院53
    年台上字第2910號著有判例可資參照。是刑法上之侵占罪係
    以意圖為自己或第三人不法之所有，擅自處分自己持有他人
    所有之物，或變易持有之意思為所有之意思而逕為所有人行
    為，為其成立要件，故行為人侵占之物，必先有法律或契約
    上之原因在其合法持有中者為限，否則，如其持有該物，係
    因詐欺、竊盜或其他非法原因而持有，縱其加以處分，自不
    能論以該罪（最高法院92年台上字第1821號判決參照）。
三、訊據被告乙○○否認其本人有何業務侵占之犯行，並辯稱：
    其本人雖擔任久揚社區管委會第五、六、七屆財務委員，惟
    財務委員之工作僅係為社區做財務管理及對帳，並不負責掌
    管久揚社區公共基金、管理費之收支、保管、運用等業務；
    其本人雖曾自掃描企業社負責人丙○○處收受系爭支票一紙
    ，惟該支票係其本人與甲○○、丙○○合夥承包久揚社區90
    年11月1 日至91年9 月30日（共10個月）之社區清掃工作，
    丙○○所應交付予其本人及甲○○之合夥分紅，原本三人約
    定丙○○應按月交付其本人與甲○○分紅5 千元，嗣甲○○
    提議以一次給付為宜，故丙○○才簽發系爭5 萬元之支票交
    付其本人，其本人再另行支付2 萬5 千元予甲○○，故系爭
    支票並非久揚社區之回饋金，而係其本人與甲○○應得之合
    夥分紅，其本人沒有侵占云云。經查：
    (一)被告辯稱其本人曾與甲○○、丙○○合夥承包久揚社區清
      潔工作等情，為證人甲○○、丙○○分別於偵審中否認。
      其中證人丙○○證稱：掃描企業社為其本人獨資，其本人
      在90年11月1 日到91年9 月30日承攬久揚社區的清潔工作
      ，並沒有和被告及甲○○合夥，是被告介紹其本人承包這
      個工作的；當時在被告家中，被告曾跟其本人說要交付社
      區回饋金，每個月5 千元，是要用在社區維護，或其他雜
      事方面；說這件事的時候只有被告和其本人二人在場，沒
      有別人，事後被告有帶其本人去見主委甲○○，但那時候
      其本人已經承包到久揚社區的清潔工作了；後來其本人是
      一次給付10個月的回饋金，總共5 萬元，並以系爭面額5
      萬元之支票交給被告收受；被告並沒有跟其本人說要和甲○○分上開5 萬元；因為被告是久揚社區的財務委員，所
      以其本人相信被告說的話，覺得將系爭支票交被告沒錯等
      語明確（見93年度他字第2486號偵卷第33、34頁、93年度
      偵字第16298 號卷第7 、8 頁，本院卷第34-38 頁）；核
      與證人甲○○證稱：其本人在被告擔任久揚社區財務委員
      時，是擔任同社區主任委員的工作，久揚社區在90年間本
      來是委託國泰清潔公司處理清潔事務，但續約時覺得國泰
      清潔公司開價太高，久揚社區管委會不願續約，所以拖了
      一個多月後，被告介紹掃描企業社來承包社區的清潔工程
      ，管委會認為便宜很多，就與掃描企業社簽約，因此掃描
      企業社承攬的時間前後只有10個月，不滿一年；至於被告
      與掃描企業社間怎麼談，如何交涉，管委會並不在乎；其
      本人並沒有跟丙○○及被告合夥承包社區清潔工作，其本
      人是後來才認識丙○○的；久揚社區從來沒有向廠商收過
      社區回饋金，其本人也不知道被告有向廠商收取回饋金這
      件事情，是掃描企業社承包工作期間到了後半段，社區內
      才有風聲說有回饋金之事等情節，互核相符（見93年度他
      字第24 86 號偵卷第11、12頁、93年度偵字第16298 號卷
      第7 頁、本院卷第40、41頁），自堪認證人甲○○、丙○○上開證言翔實可採；而被告辯稱其本人曾與甲○○、丙○○合夥承包社區清潔工作云云，殊非可信。
    (二)至被告辯稱其本人擔任久揚社區財務委員一職，只負責記
      帳、管理，並不負責社區公共基金、管理費之收支、保管
      、運用等工作一節，核與證人詹孟琦於偵查中證稱：其本
      人是被告前任久揚社區管委會之財務委員，久揚社區的帳
      冊都是由管委會製作，其本人不負責作帳，帳冊是放在上
      大管理顧問公司的會計小姐那裡，其本人只負責在傳票及
      取款條上蓋章而已，有關社區的收支均由管委會在做，財
      務委員只是審核蓋章而已；其本人甚至沒有看過帳冊，只
      有在取款條上審核蓋章，會計帳冊是管理中心在製作保管
      ；其本人實際上也沒有將帳冊交給被告等語相符合（見91
      年度發查字第3301號第57、58頁、93年度偵字第16298 號
      卷第33、34頁），可見被告此部分之抗辯尚堪予採信。
    (三)綜上調查，堪認本件被告向證人丙○○收取系爭5 萬元支
      票一紙之事，為當時擔任久揚社區管委會之主委甲○○所
      不知，是核系爭支票之性質自非屬廠商應交付久揚社區使
      用之「社區回饋金」；再參照久揚社區管委會財務委員之
      工作性質以觀，系爭支票一紙應非被告擔任久揚社區財務
      委員職務上所持有之物。而被告持有系爭支票，應係其本
      人意圖為自己不法之所有，向證人丙○○詐稱承包廠商需
      交付社區回饋金共5 萬元，致證人丙○○陷於錯誤而交付
      之款項，是被告取得系爭支票一紙顯非基於法律或契約上
      之原因而合法持有，由上述可知，被告上開行為尚難遽論
      其以刑法上侵占罪責。
四、據上所陳，審究公訴人提出之所有論證，並無證據足資證明
    被告有侵占業務上持有之系爭支票一紙，此外，本院復查無
    其他積極證據足資認定被告有何業務侵占之犯行，既不能證
    明被告犯有業務侵占罪，揆諸前開說明，自應為被告無罪之
    諭知。被告提起上訴，否認犯有業務侵占罪，為有理由；原
    審疏未詳查，遽認被告所為係犯業務侵占罪，並予論罪科刑
    ，尚有未洽，自應由本院將原判決撤銷，改判如主文第二項
    所示無罪之判決。又本件被告既應為無罪之判決，而有刑事
    訴訟法第455 條之1 第4 項但書之情形，爰依同法第452 條
    規定，改依通常程序自為第一審判決，併予敘明。
五、至本件被告乙○○涉犯上揭詐欺取財罪嫌部分，其何時起意
    犯罪及其犯罪方法均與其本件被訴業務侵占罪之構成要件有
    異，其基本事實難謂與本件公訴人所指被告業務侵占之犯罪
    事實具有同一性，本院自無從加以審理。是被告上開詐欺取
    財犯嫌部分自應由檢察官另行分案偵辦，附此說明。
據上論斷，應依刑事訴訟法第455 條之1 第1 項、第3 項、第45
2 條、第369 條第1 項前段、第364 條、第301 條第1 項，判決
如主文。
本件經檢察官林俊儀到庭執行職務。
中　　華　　民　　國　　94　　年　　9 　　月　　29　　日
                  刑事第五庭審判長法　官
                                  法  官
                                  法  官
以上正本證明與原本無異
如不服本判決應於送達後10日內向本院提出上訴狀（檢察官得上
訴）
                                  書記官　呂苗澂
中　　華　　民　　國　　94　　年　　9 　　月　　29　　日
